【裁判字號】    91,上訴,526
【裁判日期】    920102
【裁判案由】    強盜
【裁判全文】
臺灣高等法院刑事判決                            九十一年度上訴字第五二六號
    上  訴  人
    即  被  告  乙○○  男  民.
    指定辯護人  本院公設辯護人  周君穎
右上訴人因強盜案件，不服臺灣士林地方法院九十年度訴字第一六一號，中華民國九
十年十一月十三日第一審判決（起訴案號：臺灣士林地方法院檢察署八十九年度偵字
第一一０五六號），提起上訴，本院判決如左：
    主  文
原判決撤銷。
乙○○意圖為自己不法所有，攜帶凶器，以脅迫致使不能抗拒，而使他人交付其物，
處有期徒刑柒年貳月。
扣案之仿BERETTA廠半自動手槍外型製造之玩具手槍壹支沒收。
    事  實
一、乙○○曾於民國（下同）八十三年三月三十一日因違反麻醉藥品管理條例案件，
    經臺灣臺北地方法院判處有期徒刑四月，如易科罰金以三百元折算一日，嗣於同
    年六月二十八日易科罰金執行完畢，猶不知省悟，其因有施用毒品之惡習，為解
    毒癮，竟意圖為自己不法所有，於八十九年十一月三十日下午四時三十分許，持
    其所有客觀上足對人之生命、身體、安全構成威脅之仿BERETTA 廠半自動手槍外
    型製造之玩具手槍凶器一支 (不具殺傷力) ，至台北市○○區○○路一段二號「
    陳森豐診所」內，自腰際掏出該酷似真槍之玩具手槍，置放於掛號櫃臺上，先向
    櫃台人員即該診所醫檢師丁○○表示要打針，丁○○因害怕不能反抗，讓其進入
    診療室，乙○○復令醫師己○為其施打屬管制藥品具有安眠鎮定作用之「VALIUM
    」針劑一劑，經己○表示先吃藥即可，乙○○乃自腰際掏出上開玩具手槍，並拉
    槍機表示：「大家好來好去」、「有的話一切沒事」（台語），以此脅迫之方式
    ，致使己○不能抗拒，隨即指示丁○○為其施打「VALIUM」針劑一劑，丁○○嗣
    帶領乙○○至候診室打針完畢後，乙○○接續要求診所人員另交付上開針劑十支
    ，己○回稱只要拿服用之藥品即可，旋遭乙○○拒絕，強行要求拿取施打用之「
    VALIUM」針劑十支，並掏出該玩具手槍，惟尚未取得該藥劑時，適經警獲報趕至
    「陳森豐診所」，而當場查獲，並扣得乙○○所有之前揭玩具手槍一支。
二、案經台北市政府警察局內湖分局報請臺灣士林地方法院檢察署檢察官偵查起訴。
    理  由
一、訊據上訴人即被告乙○○固坦認確於前揭時、地，由醫師己○為其注射「VALIUM
    」針劑，並另外要求交付十支「VALIUM」針劑等情屬實，惟矢口否認有何強盜之
    犯行，辯稱：伊攜槍外出係要找其他藥局理論，在診所當時並沒有用強暴脅迫之
    手段，係因醫院不肯幫忙打針，伊一氣之下才將槍放在櫃台前，後來醫生沒有看
    到槍，且很客氣詢問哪裡不舒服，並請護士注射「VALIUM」，伊當時身體不舒服
    ，需要打針幫助睡眠，但並沒有在診所內拉槍機，也沒有向醫生恐嚇，打完針後
    ，想再買十支針劑，伊係依程序掛號看病，未付錢前即為警逮捕，由於精神狀況
    不佳，致遭羈押後在看守所連續睡了七天云云。
二、經查：
    (一)被告持其所有客觀上足對人之生命、身體、安全構成威脅酷似真槍之仿BERETT
      A 廠半自動手槍外型製造之玩具手槍一支，於八十九年十一月三十日下午四時
      三十分許，至台北市○○區○○路一段二號「陳森豐診所」內，向醫師己○及
      醫檢師丁○○要求施打「VALIUM」針劑一劑，因醫師己○不從，其乃從腰際掏
      出上開酷似真槍之玩具手槍，並拉槍機嚇稱：「大家好來好去」、「有的話一
      切沒事」（台語）等語，以此脅迫之方式，致使己○、丁○○不能抗拒，為其
      施打「VALIUM」針劑，在打完針後，其又強要求交付「VALIUM」針劑十支，然
      尚未取得之際，即遭警當場逮獲，始未能再得逞之事，業據證人即醫師己○、
      證人即醫檢師丁○○先後於警訊時及偵審中指證不移（見偵查卷第十一頁背面
      、第十二頁正面、第十三頁背面、第五十一頁背面、第五十二頁正、背面、第
      五十三頁正、背面、第八十七頁背面、原審卷第四十五頁、第四十六頁、第四
      十七頁），復有扣案之仿BERETTA 廠半自動手槍外型製造之玩具手槍一支及卷
      附之照片四幀、內政部警政署刑事警察局八十九年十二月二十一日刑鑑字第一
      九八一六五號鑑驗通知書一紙可資佐證，事證明確。至證人己○、丁○○所陳
      被告作案之過程，雖前後供述稍有不一，惟衡諸常情，一般人對於一件事情經
      過一段時日後之多次陳述，均難期為完全一致之說詞，且彼二位證人本與被告
      並無仇隙，自始即無為陷害被告而刻意記明被告作案細節之可能，是其等所供
      洵屬合理正常。況證人己○、丁○○就被告強盜之時、地、與下手之情節、所
      得財物等基本事實，已為確切之指述，其等證詞均應堪採信，自不能執其等所
      供有瑕疵，而否認證人己○及丁○○供詞之可信性。
    (二)扣案之仿BERETTA 廠半自動手槍外型製造之玩具手槍，經鑑定雖不具殺傷力，
      惟其外型酷似真槍，槍身、滑套、彈匣、槍管為金屬材質，握把部分係壓克力
      材質，經當場秤重重達一公斤，有本院九十一年十二月十八日勘驗筆錄在卷可
      憑。是扣案之玩具手槍，大部分係由金屬材質組合而成，有相當重量，非單純
      之塑膠材質玩具手槍，在客觀上足以對人之生命、身體及安全構成威脅，應認
      係屬刑法第三百二十一條第一項第三款規定之凶器。
    (三)被告於原審法院審理時亦供承其平日並無攜帶扣案玩具手槍外出之習慣，其於
      案發日確因該診所不願為其施打「VALIUM」針劑，逕自將該玩具手槍放置在掛
      號櫃台上等情 (見原審卷第八十頁) ，酌以上開玩具手槍酷似真槍，被告將手
      槍自腰際掏出放在掛號櫃台上，在客觀上足以使人心生害怕而不能抗拒。參之
      被告於原審亦供稱搭計程車前來診所時並未付車資，進入診所掛號時未付錢亦
      無拿出健保卡乙節 (見原審卷第八十一頁) ，益徵被告係刻意攜帶扣案之玩具
      手槍前往陳森豐診所，其確有不法所有之意圖甚明。雖被告於本院調查時提出
      台灣士林看守所收容人保管款收據，證實其為警當場查獲並聲請羈押獲准時，
      身上仍有現金新台幣一千元，並無不法所有之意圖，惟被告身上所攜金錢匪鉅
      ，是否能供其長期施用毒品或購買解癮針劑，非無疑義，是其縱於案發當時身
      上攜有金錢，但從被告無論搭計程車或進入診所掛號均未付錢亦無拿出健保卡
      等情以觀，尚無法認定其無不法所有之意圖。至於被告辯稱：其依正常程序掛
      號看病，尚未付錢一節，雖被告經證人丁○○要求填寫掛號資料，但填載不清
      ，且其未經醫師看診，即表明係要施打「VALIUM」針劑，足見其至診所之真意
      ，並非看病，而係取得管制藥品「VALIUM」針劑，自無法以係依正常程序掛號
      看病，尚未付錢等語搪塞，所辯自不足採。
    (四)被告於原審法院審理時雖指稱案發前其有服用「VALIUM」禁藥，以致後來根本
      不知發生何事，其精神狀態不佳云云，然查被告於作案時之精神狀態並無何異
      常，已據證人己○、丁○○陳述明確，而證人即台北市政府警察局內湖分局西
      湖派出所警員甲○○亦到庭證稱被告可以清楚對話，站的很穩，上巡邏車時，
      亦不需要扶持等情 (見本院九十一年四月四日訊問筆錄) ，被告於八十九年十
      一月三十日在警局應訊時對答如流，對自己權益之保護能為詳盡之說明，均能
      瞭解訊問之要旨，並無答非所問或語無倫次之情形，且所述文義條理清楚，並
      無精神病症之表徵，有警訊筆錄在卷可憑。被告於本院調查時亦自承其警訊時
      有同意夜間訊問，警察並未刑求，警察並於筆錄製作完成後，朗讀筆錄 (見本
      院九十一年三月二十一日訊問筆錄及九十一年四月四日訊問筆錄) ，足見其為
      本件強盜犯行時之精神狀態尚屬正常。被告雖辯稱因精神狀況不佳於看守所連
      睡七天，經本院向案發後羈押被告之台灣士林看守所查詢，發現被告於入所翌
      日即配入仁舍新收考核房，經二次調房後，因與同房被告發生口角而改調勇舍
      隔離，至九十年九月四日送台北監獄執行，期間並無長期收容於病舍，有該所
      九十一年四月十日士所戒字第０九一０００一六０五號函暨所附病歷資料在卷
      可憑。本院為求慎重，函請台北市立療養院就被告行為時之精神狀況進行鑑定
      ，該院經過長時間鑑定，認綜合被告過去之生活史、身體檢查與精神狀態檢查
      結果，被告係安非他命依賴與海洛因依賴者，行為時處於海洛因戒斷症狀，但
      尚不至於影響被告對於外界事務之知覺、理會與判斷作用以及自由決定意思之
      能力，未達精神耗弱或心神喪失之程度，有該院九十一年十月十七日北市療社
      字第０九一三０八九七四００號函暨所附之精神鑑定報告書在卷可憑，是則被
      告行為並無從依刑法第十九條之規定減輕或不罰之。
    (五)被告於原審聲請傳喚證人丙○○、戊○○到庭作證，以證明當時其精神狀態不
      佳及出門原因等情，然原審法院依被告所提供丙○○、戊○○之住居所傳喚證
      人，始終無法將傳票送達，以致未能傳訊調查。被告於本院調查時再度聲請傳
      喚證人丙○○及戊○○，本院依址傳喚，證人丙○○、戊○○並未到庭，嗣被
      告當庭表示證人丙○○、戊○○於案發時並未在場，而主張無庸再予傳喚 (見
      本院九十一年十一月七日訊問筆錄) ，因本件待證事項已極為明確，詳如前述
      ，本院認該等證人無必要再行傳喚，亦併予說明。
    (六)綜上所述，參互各情，被告確有強盜他人財物之事實，本件罪證已明，被告犯
      行堪以認定，應予依法論科。
三、按行為後法律有變更者，適用裁判時之法律。但裁判前之法律有利於行為人者，
    適用最有利於行為人之法律。刑法第二條第一項定有明文。本件被告行為後，懲
    治盜匪條例業於九十一年一月三十日經總統公布廢止，並於同日公布刑法增訂、
    修正條文，兩法皆自九十一年二月一日起分別失效、生效，因被告之盜匪行為，
    在懲治盜匪條例尚未公布廢止前，依被告行為時所適用之法律而言，該條例乃修
    正前刑法（指九十一年一月三十日修正、增訂前之刑法）之特別法，依特別法優
    於普通法之法律適用原則，自應適用懲治盜匪條例論處，無適用修正前刑法之餘
    地，然懲治盜匪條例之廢止，與刑法強盜、擄人勒贖及其結合犯等相關條文之同
    時修正及增訂，考其立法之目的，在以修正後之刑法取代上開條例，避免修正前
    之刑法發生中間法之效力，故懲治盜匪條例雖曰廢止，惟因廢止前後，被告行為
    在行為時至裁判時，均有刑罰規定，該條例之廢止，自屬刑法第二條第一項之行
    為後法律有變更，而非刑事訴訟法第三百零二條第四款、第三百八十一條、第三
    百九十三條第四款所稱之刑法「廢止」，亦無所謂因該條例之廢止而應回復適用
    修正前刑法相關條文之餘地，是以被告之盜匪行為，揆諸前開刑法第二條第一項
    之規定，並參酌最高法院二十五年上字第二六七號、二十八年上字第二三九七號
    、五十一年台上字第二一七九號判例意旨，自應就被告行為時有效之懲治盜匪條
    例與裁判時已修正之刑法予以比較適用。至被告行為時修正前之刑法相關條文，
    既不因上開條例廢止而回復，又非中間法，即無所謂比較適用問題，核先敘明。
    而經比較懲治盜匪條例第五條第一項與修正後之刑法第三百三十條第一項，應認
    修正後之刑法較有利於被告，故被告盜匪之行為應適用較有利之修正後刑法論處
    。查扣案之玩具手槍一把，雖經鑑定無殺傷力，但該槍枝大部分係由金屬材質組
    合而成，重達一公斤，亦可加害人之生命、身體、安全，客觀上具有相當之危險
    性，自屬兇器之一種，被告攜帶前開客觀上具有危險性之玩具手槍一把為強盜行
    為，而有刑法第三百二十一條第一項第三款之情形，核被告所為，係犯修正後刑
    法第三百三十條第一項之加重強盜既遂罪。檢察官認被告係犯刑法第三百二十八
    條之普通強盜罪，起訴法條尚有未洽，應予變更。
四、原審認被告罪證明確，予以論罪科刑固非無見，然：(一)被告行為後刑法第三百三
    十條業已修正，懲治盜匪條例亦經廢止，原判決未及為新舊法之比較，尚有未合
    。(二)被告攜帶凶器玩具手槍為強盜犯行，原審未論以加重強盜罪，亦有疏漏。(三)
    刑法上之連續犯，係指有數個獨立之犯罪行為，基於一個概括的犯意，反覆為之
    ，而犯同一之罪名而言，倘該項犯罪，係由行為人以單一行為接續進行，縱令在
    犯罪完畢以前，其各個舉動已與該罪之構成要件相符，但在行為人主觀上，各個
    舉動不過為其犯罪行為之一部分，在刑法評價上，亦以視為數個舉動之接續行為
    ，合為包括之一行為予以評價，較為合理，則屬接續犯，為包括的一罪，而非連
    續犯 (最高法院九十年台上字第六四七０號判決意旨參照) 。本件被告要求醫師
    己○為其施打「VALIUM」針劑一劑，並要求帶走「VALIUM」針劑十劑 (此部分尚
    未得逞) ，在被告主觀上，係其整個強取「VALIUM」針劑行為之一部分，且被告
    係利用同一機會、時間及場所極接近之情況下，接續實施同一構成要件，侵害同
    一法益而其時間在事實上有不可分離之密接關係而言。在刑法評價上，亦以合為
    包括之一強盜行為予以評價，較為合理，應屬接續犯，而非連續犯。原審論以連
    續犯，難稱妥適。被告仍執前詞，上訴否認犯罪，雖無理由，但原判決有前開可
    議之處，自應由本院予以撤銷改判。爰審酌被告之素行不良、生活狀況、犯罪之
   動機、目的、手段、所生危害、犯罪所得等一切情狀，量處如主文所示之刑，以
    資懲儆。
五、扣案之不具殺傷力仿BERETTA 廠半自動手槍外型製造之玩具手槍一支，查係被告
    所有，且供犯罪所用之物，依刑法第三十八條第一項二款規定併予宣告沒收。
據上論斷，應依刑事訴訟法第三百六十九條第一項前段、第三百六十四條、第三百條
、第二百九十九條第一項前段、刑法第二條第一項前段、第三百三十條第一項、第三
十八條第一項第二款，判決如主文。
本案經檢察官謝英民到庭執行職務。
中      華      民      國      九十二      年     一     月     二     日
                              臺灣高等法院刑事第五庭
                                  審判長法  官  曾  德  水
                                        法  官  趙  功  恆
                                        法  官  蘇  素  娥
右正本證明與原本無異。
如不服本判決應於收受送達後十日內向本院提出上訴書狀，其未敘述上訴之理由者並
得於提起上訴後十日內向本院補提理由書（均須按他造當事人之人數附繕本）。
                                        書記官  葉  國  乾
中      華      民 國      九十二      年     一     月     二     日
附錄    本判決論罪科刑法條：
中華民國刑法第三百三十條(加重強盜罪)
犯強盜罪而有第三百二十一條第一項各款情形之一者，處七年以上有期徒刑。
前項之未遂犯罰之。


司法院資訊處製作；財團法人民間司法改革基金會備份。
